【裁判字號】    92,上訴,3139
【裁判日期】    921128
【裁判案由】    誣告
【裁判全文】
臺灣高等法院刑事判決                          九十二年度上訴字第三一三九號
    上  訴  人  臺灣臺北地方法院檢察署檢察官
    被      告  甲○○
右上訴人因被告誣告案件，不服臺灣臺北地方法院九十二年度訴字第三五八號，中華
民國九十二年七月三十一日第一審判決（起訴案號：臺灣臺北地方法院檢察署九十一
年度偵字第二一四五三號），提起上訴，本院判決如左：
    主  文
上訴駁回。
    理  由
一、公訴意旨略以：被告甲○○於民國九十一年八月二十一日凌晨零時三十五分許，
    在臺北市某處飲用酒精類飲料後，騎乘其所有之車牌號碼為ＤＬＱ─四一二號輕
    型機車搭載友人李詩宏行經臺北市大安區○○○路○段三六九號前時，適逢臺北
    市政府警察局大安分局臥龍街派出所警員彭建傑於上址執行酒測勤務，甲○○唯
    恐遭攔檢告發，遂將機車停放於台北市○○○路○段四○一號前，但仍遭警員彭
    建傑察覺被告甲○○神態有異，遂要求甲○○出示相關證件並將機車熄火，甲○
    ○於是將機車熄火並打開機車座墊下方之置物箱，取出皮夾內之駕駛執照及行車
    執照以供警員彭建傑檢查之用，嗣甲○○接受酒精濃度測量之結果呼氣達每公升
    零點四五毫克，遂遭警員彭建傑依法告發，而由警員彭建傑以警用無線電呼叫當
    時正在附近執行巡邏勤務之警員乙○○到場，並當場會同甲○○清點該部機車內
    之財物，確定車內僅有安全帽二頂及機車大鎖一付後，即將該部機車交由乙○○
    騎回大安分局臥龍街派出所保管，詎料甲○○竟意圖使乙○○受刑事處分，於同
    日下午六時二十三分許向台北市政府警察局大安分局虛構乙○○將其置於上開機
    車中之皮夾（內含新台幣一萬三千零五十元、國民
    行信用卡及世華商業銀行提款卡各一張）侵占入己之事實，並提出告訴。因認被
    告涉犯刑法第一百六十九條第一項之誣告罪嫌。
二、按犯罪事實應依證據認定之，無證據不得推定其犯罪事實；又不能證明被告犯罪
    者，應諭知無罪之判決，刑事訴訟法第一百五十四條、第三百零一條第一項分別
    定有明文。次按誣告罪之構成要件，首須意圖他人受刑事或懲戒處分，次須向該
    管公務員誣告，稱誣告即虛構事實進而申告他人犯罪而言，所謂虛構事實，係指
    明知無此事實而故意捏造者而言，如若出於誤信、誤解、誤認或懷疑有此事實，
    或對於其事實張大其詞，或資為其訟爭上之攻擊或防禦方法，或其目的在求判明
    是非曲直者，固均不得謂屬於誣告，即其所申告之事實，並非完全出於憑空捏造
    或尚全然無因，只以所訴事實，不能積極證明為虛偽或因證據不充分，致被誣人
    不受追訴處罰者，仍不得謂成立誣告罪（最高法院八十三年台上字第一九五九號
    判決參照）。
三、本件公訴人認被告涉有刑法第一百六十九條第一項之誣告罪嫌，無非以：告訴人
    乙○○之指訴、證人彭建傑之證述、證人王宏榮與廖曉彬、鄭志宏、紀仲明所製
    作之報告各一份、台北市政府警察局大安分局臥龍街派出所員警工作紀錄簿影本
    五紙，為主要論據。惟訊據被告堅決否認涉有何誣告犯行，辯稱：其只是針對乙
    ○○騎乘其機車導致汽油耗損提出告訴，並非對他提出侵占皮夾之告訴，而其皮
    夾確實不見了，員警雖可以扣車，但不該騎乘，且一般汽車查扣都是用拖吊的，
    也有上封條，其認為機車也應如此處理，乙○○騎乘其機車汽油確有耗損，其問
    法律系的同學，汽油不見也算是侵占，並無誣告犯意等語。
四、經查：
（一）、公訴意旨雖認被告意圖使乙○○受刑事處分，於九十一年八月二十一日下午
        六時二十三分許向臺北市政府警察局大安分局虛構乙○○將其置於上開機車
        中之皮夾侵占入己之事實，並提出告訴；然為被告所否認，而被告當時向臺
        北市政府警察局大安分局員警對乙○○提出告訴之筆錄係記載：「（你因何
        事至本分局？）因員警未經本人同意逕行使用本人機車，導致本人機車汽油
        耗損，因此提出告訴」、「（是否要提出告訴？）我要對乙○○提出使用我
        機車竊盜告訴」等語，觀諸該筆錄內容，被告申告時所陳述之事實，並未論
        及「乙○○侵占皮夾」之事實，縱被告主觀上懷疑乙○○侵占其皮夾，然其
        客觀上既未因此向公務員申告乙○○此部分犯罪事實，則難認被告已虛構「
        乙○○侵占皮夾」之事實，進而申告乙○○涉犯此部分罪嫌；至被告提出告
        訴後由台北市政府警察局大安分局製作之受理刑事案件報案三聯單中，案類
        雖圈選「侵占」，然並無記載被告申告之具體事實，故被告申告之事實為何
        ，仍應以前開筆錄內容為準，尚難僅以報案三聯單中案類圈選「侵占」，而
        推論被告係對「乙○○侵占皮夾」之事實提出申告，是公訴人認被告於九十
        一年八月二十一日下午六時二十三分許，係向台北市政府警察局大安分局虛
        構「乙○○將其置於上開機車中之皮夾侵占入己」之事實，並提出告訴等情
        ，容有誤會。
（二）、又被告雖曾就皮夾遺失之事，於同日凌晨三時許，向台北市政府警察局大安
        分局臥龍街派出所備案，固有台北市政府警察局大安分局臥龍街派出所員警
        工作紀錄簿影本、台北市政府警察局大安分局受理各類案件紀錄表附卷可稽
        ，然觀諸所記載之內容，均係被告之皮夾「遺失」，以「備案」處理等語，
        亦未申告乙○○侵占其皮夾之犯罪事實，是該受理各類案件紀錄表尚難作為
        認定被告涉犯刑法第一百六十九條第一項指明犯人誣告罪嫌之不利證據。又
        依告訴人乙○○之指訴及證人彭建傑之證述，僅能證明乙○○未侵占被告皮
        夾之事實，而不能證明被告皮夾未遺失之事實，倘無其他積極證據足資認定
        被告明知皮夾未遺失，而向警員謊稱遺失，尚難遽認被告涉有未指定犯人之
        誣告，涉犯刑法第一百七十一條第一項未指定犯人之誣告罪嫌，併予敘明。
（三）、從而，被告所辯：其只是針對乙○○騎乘其機車導致汽油耗損提出告訴，並
        非對乙○○提出侵占皮夾之告訴等語，堪可採信；而乙○○此部分罪嫌，已
        經臺灣臺北地方法院檢察署檢察官以九十一年度偵字第二一四五三號為不起
        訴處分確定，有該不起訴處分書附卷可稽，上開不起訴處分書係以：乙○○
        係依據道路交通管理處罰條例第三十五條第一項規定，基於公務員之法定職
        權而為行政裁量之判斷，以保管並移置甲○○之機車，係屬依據法令所為之
        行為，而具備阻卻違法之事由等語，以乙○○罪嫌不足為不起訴處分；然乙
        ○○因協助彭建傑代保管酒測後所扣得之上開被告所有機車，確自前揭酒測
        點騎乘該機車返回臥龍派出所等情，已據證人乙○○陳明在卷，足見被告並
        未虛構「乙○○騎乘其機車導致汽油耗損」之事實，僅係誤認乙○○因此涉
        犯刑事犯罪，尚難認被告主觀上有誣告之犯意。此外，復查無其他積極證據
        足認被告有何誣告犯行，依首揭說明，不能證明被告犯罪，自應為被告無罪
        判決之諭知。
五、原審因為被告無罪之判決，洵無不當，公訴人上訴意旨略以：(一)原審係以被告甲
    ○○向台北市政府警察局大安分局員警對乙○○提出告訴之筆錄製作內容難認被
    告已虛構「乙○○侵占皮夾」之事實，且被告向台北市政府警察局大安分局臥龍
    街派出所僅以備案方式處理，亦未申告員警乙○○侵占其皮夾之事實，僅係誤認
    員警乙○○因此涉犯汽油竊盜之刑事犯罪，尚難認被告主觀上有誣告之犯意，認
    被告犯罪不能證明，而為無罪諭知。(二)惟刑法第一百六十九條第一項之規範目的
    ，在於保障國家司法權之正義行使，以避免遭受不當濫用，使司法程序不當進行
    ，同時使個人免於不實指控而成司法的被害人，因此，是否構成本罪，必須視行
    為人之行為是否符合構成要件而造成前揭法益之侵害；本件被告確實因對於員警
    之執勤結果不滿而罹訴訟，從被告之警詢筆錄可知，其提出告訴並欲司法權發動
    之對象有員警乙○○及彭建傑，其中對於乙○○雖是告訴機車油料耗損，然由台
    北市政府警察局大安分局受理各類案件紀錄表、台北市政府警察局大安分局派出
    所員警工作紀錄簿及受理報案三聯單等綜合觀察，均可知被告告訴的內容是著眼
    於其皮夾在員警執行酒測勤務中遺失，且司法程序確實因被告之告訴而訊問員警
    乙○○及彭建傑後，於九十一年八月二十九日，台北市政府警察局大安分局更將
    乙○○，以侵占罪函送本署偵辦；又深究被告於遭攔檢酒測過程，其於機車遭扣
    時均全程參與，甚至在台北市政府警察局舉發違反道路交通管理事件通知單及執
    勤紀綠中，均已載明「扣空車」，足徵員警之執勤行為，與被告失物無涉，乃被
    告對於身歷其事，瞭然事實實況，竟仍執意皮夾之遺失與員警之執勤有關，其於
    原審審理時，則就皮夾如何遺失反而心虛以對，顯見其對於皮夾之遺失與員警之
    關聯並無把握及證據，卻仍促使司法權對於無辜之人發動，對於刑法誣告罪所要
    保護之法益均已侵害，應已構成誣告罪；綜上所述，原判決認事用法尚嫌未洽云
    云，仍執皮夾遺失乙節爭執，尚非有理由，其上訴應予駁回。
據上論斷，應依刑事訴訟法第三百六十八條，判決如主文。
本案經檢察官田炳麟到庭執行職務。
中      華      民      國    九十二    年     十一     月    二十八    日
                              臺灣高等法院刑事第二十一庭
                                  審判長法  官  葉  騰  瑞
                                        法  官  黃  國  忠
                                        法  官  江  國  華
右正本證明與原本無異。
檢察官如不服本判決應於收受送達後十日內向本院提出上訴書狀，其未敘述上訴之理
由者並得於提起上訴後十日內向本院補提理由書（均須按他造當事人之人數附繕本）
。
                                        書記官  王  嗣  瑩
中      華      民      國    九十二    年     十一     月    二十八    日


司法院資訊處製作；財團法人民間司法改革基金會備份。
